臺灣高等法院民事判決　　　　　　　　 94年度上易字第569號
上訴人即附
帶被上訴人　庚○○
　　　　　　己○○
　　　　　　丙○○
　　　　　　　　　　　　樓
　　　　　　壬○○○
　　　　　　辛○○○
　　　　　　甲○○
　　　　　　丁○○
　　　　　　戊○○
前 列 八人
訴訟代理人　邱六郎律師
複 代 理人　邱碩松律師
被上訴人即
附帶上訴人　乙○○
訴訟代理人　楊進興律師
上列當事人間回復原狀事件，上訴人對於中華民國94年1月18日
臺灣臺北地方法院93年度訴字第1588號第一審判決提起上訴，被
上訴人為附帶上訴，本院於94年12月14日言詞辯論終結，判決如
下：
    主  文
原判決關於(一)第1項命上訴人庚○○、己○○、丙○○、壬○○
○、辛○○○之給付，(二)第2項命上訴人甲○○、丁○○、戊○
○之連帶給付，(三)駁回被上訴人後開第3項之訴，(四)就(一)、(二)部
分之假執行宣告與各該訴訟費用部分均廢棄。
前開第一項(一)、(二)廢棄部分，被上訴人在第一審之訴及假執行之
聲請，均駁回。
上訴人丙○○、甲○○、丁○○、戊○○應連帶給付被上訴人新
台幣貳拾萬元，及自民國九十三年四月十三日起至清償日止，按
年息百分之五計算之利息。
廢棄改判之第一、二審訴訟費用，關於上訴部分，由被上訴人負
擔；關於附帶上訴部分由附帶被上訴人連帶負擔。
    事實及理由
一、被上訴人主張：上訴人庚○○、己○○、丙○○、壬○○○
    、辛○○○五人與上訴人甲○○、丁○○、戊○○之被繼承
    人周萬吉（於民國89年7月30日死亡）共同於77年6月25日將
    渠等所有坐落台北市○○區○○段1小段835-2地號土地應有
    部分合計10000分之8748出賣予被上訴人，總價金新台幣（
    下同）0000000元。被上訴人已於77年間支付價款0000000元
    。惟上訴人僅先將上訴人庚○○應有部分10000分之4374 移
    轉登記予被上訴人指定登記名義人即訴外人陳惠津，其餘部
    分因仍在渠等被繼承人周福水名下，未辦妥繼承登記，且其
    上仍有抵押權登記未為塗銷，致遲未辦理移轉登記予被上訴
    人。詎上訴人等竟於89年10月將前開未移轉登記之應有部分
    10000分之4374出售與訴外人趙廣生，並於89年11月辦妥所
    有權移轉登記。被上訴人乃訴請上訴人等為給付不能之損害
    賠償，案經台灣台北地方法院89年度重訴字第2311號、本院
    90年重上字第396號及最高法院92年度台上字第2548號裁判
    認定兩造就前開售與訴外人趙廣生之部分已達成解除契約之
    合意，依民法第259條規定，上訴人自應返還該部分已受領
    之價金0000000元。又上訴人丙○○於77年6月間邀上訴人甲
    ○○、丁○○、戊○○之被繼承人周萬吉為連帶保證人，向
    被上訴人借款200000元；繼於77年10月再借款100000元，復
    於80年9月借款100000元，總計400000元，爰一併請求返還
    。故訴請：1.上訴人庚○○、己○○、丙○○、壬○○○、
    辛○○○每人各應給付被上訴人175000元及自78年1月1日起
    至清償日止按年息5%計算之利息。2.上訴人甲○○、丁○○
    、戊○○應連帶給付被上訴人175000元及自78年1月1日起至
    清償日止按年息5%計算之利息。3.上訴人丙○○應給付被上
    訴人400000元，及自起訴狀繕本送達翌日起至清償日止按年
    息5%計算之利息。其中200000元，上訴人甲○○、丁○○、
    戊○○應與丙○○連帶清償責任，並自起訴狀繕本送達翌日
    起至清償日止按年息5%計算之利息。原審判決上訴人庚○○
    、己○○、丙○○、壬○○○、辛○○○應各給付被上訴人
    175000元及自78年1月1日起至清償日止按年息5%計算之利息
    。上訴人甲○○、丁○○、戊○○應連帶給付被上訴人
    175000元及自78年1月1日起至清償日止按年息5%計算之利息
    。上訴人丙○○應給付被上訴人100000元（即80年9月之借
    款），及自93年4月13日起至清償日止按年息5%計算之利息
    。並駁回被上訴人其餘請求。被上訴人就77年6月之200000
    元借款遭駁回部分不服，提起附帶上訴，並聲明：1.原判決
    關於駁回附帶上訴人後開第二項之訴部分廢棄。2.附帶被上
    訴人丙○○、甲○○、丁○○、戊○○應再連帶給付附帶上
    訴人200000元及自93年4月13日起至清償日止按年息5%計算
    之利息。另就上訴人上訴部分，於本院聲明：上訴駁回。
    （被上訴人於原審請求加倍返還價金之先位之訴部分，業經
    原審駁回，未據被上訴人表示不服，且被上訴人訴訟代理人
    於94年12月14日本院言詞辯論時亦陳明就先位之訴部分不再
    主張，故就此部分不再贅述，附此敘明。）
二、上訴人則以：被上訴人僅支付買賣價金0000000元，而未給
    付全部價款，上訴人已依系爭土地買賣契約第8條約定解除
    契約，並沒收已付價款，被上訴人訴請返還，自無理由。另
    上訴人丙○○於77年6月向被上訴人借款200000元部分已罹
    於時效等語，資為抗辯。其上訴聲明為：1.原判決第1、2項
    及假執行部分廢棄。2.前開廢棄部分，被上訴人在第一審之
    訴及假執行之聲請均駁回。上訴人丙○○、甲○○、丁○○
    、戊○○就被上訴人附帶上訴部分並聲明：附帶上訴駁回。
三、查被上訴人於77年6月25日以總價金0000000元與上訴人庚○
    ○、己○○、丙○○、壬○○○、辛○○○及上訴人甲○○
    、丁○○、戊○○之被繼承人周萬吉就系爭土地應有部分
    10000分之8746簽訂不動產買賣契約，並已交付價金0000000
    元，上訴人將其中應有部分10000分之4374移轉登記予被上
    訴人指定之登記名義人陳惠津，其餘部分則遲未辦理。嗣上
    訴人庚○○、己○○、丙○○、壬○○○、辛○○○於89年
    10月20日就系爭土地應有部分10000分之3645與訴外人趙廣
    生簽訂另一不動產買賣契約，總價金00000000元，而周萬吉
    應有部分10000分之729，則依土地法第34條之1規定，將其
    應得價金0000000元提存於法院，由其繼承人即上訴人甲○
    ○、丁○○、戊○○領取。嗣被上訴人就系爭土地買賣糾紛
    訴請上訴人損害賠償，經台灣台北地方法院89年度重訴字第
    2311號、本院90年度重上字第396號、最高法院92年度台上
    字第2548號判決被上訴人敗訴確定（下稱前案）。另上訴人
    丙○○曾於77年6月23日邀上訴人甲○○、丁○○、戊○○
    之被繼承人周萬吉為連帶保證人，向被上訴人借款200000元
    。此為兩造所不爭執，並有不動產買賣契約書、前案判決、
    裁定、款項借用證、本票及戶籍謄本為證，應堪信實。
四、次查，證人詹萬福於前案一審證稱：伊是仲介，土地是周家
    的，伊原先不知兩造間有買賣契約關係，只知道乙○○關於
    系爭土地應有部分不到一坪，庚○○他們要與建設公司訂立
    買賣契約，乙○○將權狀交給我，希望能整合周家土地，因
    為乙○○怕庚○○他們不賣，所以當庚○○要與建設公司簽
    契約，乙○○就要拿出權狀來。伊後來才知道乙○○與庚○
    ○等人有買賣契約，而且有衝突，但伊曾表明若有衝突就沒
    有辦法整合，建設公司就不願買，所以乙○○才把權狀交給
    伊等語（見前案1審卷第65、66頁）。其於前案二審時證稱
    ：因力麒建設公司已買下系爭835地號土地，希望能再買下
    週邊之畸零地835-2、857-1，但是力麒公司與地主不熟，伊
    女婿趙廣生認識地主之一乙○○，就由趙廣生委由乙○○去
    整合；後來因力麒公司希望整批訂約，所以一部分在乙○○
    之訴訟代理人處締約，另一部分在伊那裡訂約；庚○○等共
    有人由乙○○處知悉在伊住處簽約，就到伊住處要求簽約，
    但乙○○希望庚○○等人簽約後，才要把系爭土地權狀交出
    來，因為乙○○怕如先交出權狀，庚○○等人會不願意簽約
    ，所以簽約後第二天，伊把庚○○等人與建商簽的契約交給
    乙○○看，乙○○才把權狀交給伊，並交代伊要把它整個登
    記好等語（見前案2審卷第74至78頁）。另證人趙廣生於前
    案2審中亦證稱：力麒公司的陳總委託伊去購買系爭835-2地
    號土地，因為公司已經在前面買了一大塊土地，後來簽約的
    事，都是由我岳父詹萬福處理，但是以伊的名義購買，力麒
    公司的陳總說這些土地要一起購買，少一個他都不要等語（
    見前案2審卷第76、77頁）。另參酌上訴人庚○○、己○○
    、丙○○、壬○○○、辛○○○與趙廣生簽訂之不動產買賣
    契約第1條第2項載明：「本契約簽立時，乙方（即上訴人庚
    ○○、己○○、丙○○、壬○○○、辛○○○）係為本標的
    之部分共有人，乙方持分比例為10000分之3645，與他共有
    人陳惠津持分合計為10000分之7997，已達應有部分合計逾3
    分之2，依土地法第34條之1第1項規定，同意將本標的全部
    售予甲方」，此有該不動產買賣契約書可稽（見原審卷第23
    頁），可見被上訴人事前已同意先由上訴人庚○○、己○○
    、丙○○、壬○○○、辛○○○於89年10月20日與趙廣生簽
    訂不動產買賣契約，再於翌日閱覽該契約後，即交付權狀配
    合辦理，足認兩造已合意解除原所簽訂之買賣契約。況被上
    訴人於前審時，亦具狀陳明系爭買賣契約業經兩造合意解除
    （見前案一審卷第44、90頁、二審卷第30、119頁），益徵
    兩造有合意解除契約情事。
五、又按確定判決之既判力，固以訴訟標的經表現於主文判斷事
    項為限，判決理由並無既判力，但法院於判決理由中，就訴
    訟標的以外，當事人主張之重要爭點，本於當事人辯論之結
    果已為判斷時，對此重要爭點所為之判斷，除有顯然違背法
    令，或當事人已提出新訴訟資料，足以推翻原判斷之情形外
    ，應解為在同一當事人就該已經法院判斷之重要爭點，不得
    作相反之主張或判斷，始符民事訴訟上誠信原則，最高法院
    92年度台上字第315號判決見解亦同，可資參照。本件兩造
    之不動產買賣契約已為兩造合意解除，乃前案之重要爭點，
    並經兩造於該案為辯論且經法院判斷，有前案判決可據。揆
    諸前揭說明，本院自應受該爭點效之判斷拘束，上訴人抗辯
    無合意解除，不僅與其在前案之主張相左，且與前案判斷不
    同，自無可採。
六、惟按契約之合意解除與法定解除權之行使性質不同，效果亦
    異。前者契約行為，即以第二次契約解除第一次契約，其契
    約已全部或一部履行者，除有特別約定外，並不當然適用民
    法第259條關於回復原狀之規定。後者為單獨行為，其發生
    效力與否，端視有無法定解除原因之存在，既無待他方當事
    人之承諾，更不因他方當事人之不反對而成為合意解除。故
    契約之解除，出於雙方當事人之合意時，無論有無可歸責於
    一方之事由，除經約定應依民法關於契約解除之規定外，並
    不當然適用民法第259條之規定，倘契約已為全部或一部之
    履行者，僅得依不當得利之規定請求返還其利益（最高法院
    63年台上字第1989號、59年台上字第4297號判例意旨參照）
    。本件既為合意解除，且無佐證足資證明兩造於解除時曾約
    定有民法第259條規定之適用，揆諸前揭判例意旨，被上訴
    人尚難遽依民法第259條規定請求返還已收價款。
七、至上訴人丙○○於77年6月23日邀上訴人甲○○、丁○○、
    戊○○之被繼承人周萬吉為連帶保證人向被上訴人借款
    200000元部分，業據被上訴人提出款項借用證及本票為證，
    復為上訴人自承屬實。上訴人雖以罹於時效置辯，但查卷附
    款項借用證上載：「本款項係台北市○○段○○段835-2地號
    ，建0.0307公頃庚○○、周福水名義之土地持分買賣預約金
    ，該款俟該土地產權過戶登記完畢時從尾款內扣除之。」（
    見原審卷第65頁），顯見上訴人丙○○於借款當時曾與被上
    訴人約定清償期及方式。而按消滅時效自請求權可行使時起
    算，民法第128條前段定有明文。所謂可行使，指請求權人
    行使其請求權並無法律上之障礙而言，最高法院著有53年度
    台上字第3365號判決可資參照。本件兩造係於89年間因欲與
    訴外人趙廣生簽訂不動產買賣契約，始合意解除系爭買賣契
    約，業如上述，則前開清償期及清償方式之約定亦因買賣契
    約之合意解除而失其效力，視為無清償期之約定，被上訴人
    自斯時起得隨時請求債務人清償。換言之，該借款請求權之
    時效應自斯時起算，故被上訴人於93年4月2日起訴請求上訴
    人丙○○及原連帶保證人周萬吉之繼承人即上訴人甲○○、
    丁○○、戊○○連帶清償，顯未逾15年之時效期間。上訴人
    執此為辯，尚無可取。
八、綜上所述，系爭買賣契約既經兩造合意解除，即無民法第
    259條規定之適用，經本院闡明後（見本院卷第57頁），被
    上訴人仍本於該條規定，請求上訴人庚○○、己○○、丙○
    ○、壬○○○、辛○○○各給付175000元及自78年1月1日起
    至清償日止按年息5%計算之利息；上訴人甲○○、丁○○、
    戊○○連帶給付175000元及自78年1月1日起至清償日止按年
    息5%計算之利息，自屬不當，應予駁回。其依消費借貸、連
    帶保證及繼承之法律關係訴請上訴人丙○○、甲○○、丁○
    ○、戊○○連帶給付200000元及自93年4月13日起至清償日
    止按年息5%計算之利息，為有理由，應予准許。原審判命上
    訴人應加計利息返還已收價金，暨駁回被上訴人請求上訴人
    丙○○、甲○○、丁○○、戊○○連帶清償借款200000元及
    法定遲延利息，並就准許部分為假執行之宣告，均有未洽。
    上訴及附帶上訴意旨指摘原判決不當，求予廢棄改判，為有
    理由，應由本院予以廢棄，並改判如主文第3、4項所示。
九、據上論結，本件上訴及附帶上訴為有理由，依民事訴訟法第
    450條、第78條、第85條第1項本文，判決如主文。
中　　華　　民　　國　　94　　年　　12　　月　　28　　日
                  民事第一庭  審判長法　官　張耀彩
　　　　　　　　　　　      　　　　法　官　林金吾
　　　　　　　　　　　      　　　　法　官　盧彥如
正本係照原本作成。
不得上訴。
中　　華　　民　　國　　94　　年　　12　　月　　30　　日
　　　　　　　　　　　　　　　　　　書記官　鄭兆璋
